【裁判字號】    99,台上,8278
【裁判日期】    991231
【裁判案由】    妨害性自主
【裁判全文】
最高法院刑事判決            九十九年度台上字第八二七八號
上  訴  人  吳澄淵
選任辯護人  林益輝律師
            林溢根律師
上列上訴人因妨害性自主案件，不服台灣高等法院台中分院中華
民國九十七年五月二十二日第二審更審判決（九十六年度上更(一)
字第四０一號，起訴案號：台灣南投地方法院檢察署九十三年度
核退偵字第一二０號），提起上訴，本院判決如下：
    主  文
上訴駁回。
    理  由
按刑事訴訟法第三百七十七條規定：上訴於第三審法院，非以判
決違背法令為理由，不得為之。是提起第三審上訴，應以原判決
違背法令為理由，係屬法定要件，如果上訴理由書狀並未依據卷
內訴訟資料，具體指摘原判決不適用何種法則或如何適用不當，
或所指摘原判決違法情事，顯與法律規定得為第三審上訴理由之
違法情形，不相適合時，均應認其上訴為違背法律上之程式，予
以駁回。本件原審經審理結果，認為上訴人吳澄淵連續利用告訴
人Ａ女（姓名年籍詳卷）無意識不能抗拒而乘機性交，及無故以
錄影竊錄上開性交過程之犯行罪證明確，因而撤銷第一審該部分
之科刑判決，改判依想像競合犯，從一重論上訴人以連續乘機性
交罪，處有期徒刑四年，並為相關從刑之諭知。已詳敘調查、取
捨證據之結果及憑以認定犯罪事實之心證理由。從形式上觀察，
原判決關於得上訴第三審之乘機性交部分，並無足以影響判決結
果之違法情形存在。上訴意旨略以：(一)、依扣案錄影帶編號二Ａ
、一Ｃ，及上訴人於第一審所提出其與Ａ女平常性交光碟之內容
，足見攝錄性交過程及使用人體以外之他物進入性器官等，屬Ａ
女長期慣行之行為，且Ａ女自承上訴人與伊於清醒時從事非常態
性交過程，即屢有使用鴨嘴器張開或插入Ａ女陰部之行為等語，
原判決不察，遽認上訴人係違反Ａ女之意願而為上開行為，有調
查未盡及理由不備、理由矛盾之違法。(二)、Ａ女警詢雖稱伊於民
國○○○年○月二十四日決定離開名間鄉，與上訴人終止同居關
係云云，惟於同年○○月○○日尚出席上訴人長子之婚禮，足證
Ａ女所為被害指訴，尚難憑採，原判決未說明不採上開有利上訴
人事證之理由，有判決理由不備之違法。(三)、原判決對於上訴人
就其與Ａ女於同居生活中、非清醒時所為之非常態性交等行為，
是否確未經Ａ女同意及違反Ａ女意願等情，均未予詳查，即為不
利於上訴人之認定，有違經驗法則，亦有調查未盡之違誤。(四)、
依第一審偵、審中就扣案錄影帶編號一Ａ、一Ｂ之勘驗結果顯示
，Ａ女於錄影帶中係呈現睡覺狀態，惟原判決竟於理由內據以說
明Ａ女陷於昏迷等情，有判決理由矛盾之違法。(五)、上訴人於偵
查中曾稱：九十一年間使Ａ女服用FM2等藥物為強制性交並拍攝
錄影帶等行為，係經Ａ女同意，當時Ａ女賭博回來想睡，又喝酒
，對上訴人說：「你想玩可以」等語，惟原判決未勘驗錄影帶中
Ａ女當天是否確因喝酒而呈現臉色泛紅之情形；又依原審勘驗錄
影帶內容末段記載：「……被告（即上訴人）和告訴人有交談，
但是聽不清楚交談的內容」等語，原判決未將該錄影帶再送請法
務部調查局或內政部警政署刑事警察局鑑定上開交談內容，以查
明Ａ女與上訴人性交過程並非無意願，俱有調查職責未盡之違法
。(六)、原判決未敘明Ａ女警詢筆錄具有何傳聞法則之例外情形，
即逕採為判決基礎，有判決不適用法則之違法。(七)、依刑事訴訟
法第一百六十一條第一項規定，被告無自證無罪之義務，是原判
決理由敘明依卷內證據資料無法認定上訴人二次性交行為有徵得
Ａ女同意等情，顯課上訴人以舉證證明Ａ女同意性交之責任，與
上開規定不符，自非適法云云。惟按：(一)、原判決理由貳、一之
(七)所載「參諸告訴人Ａ女於○○○年○月○日向警方提出告訴時
，僅提及其遭被告偷拍裸照，並未提及或知悉其於昏迷過程中曾
遭被告性交之情事（見偵查卷第十至十二頁），迄員警於○○○
年○月○日十五時許，前往被告位於南投縣名間鄉中山村頂巷
四之三十八號住處內搜索時扣得被告所有上開編號（一）竊錄對
Ａ女性交影像之Ｖ８錄影帶一捲……，足認告訴人Ａ女於○○○
年○月○日前往警局製作筆錄指認扣案之錄影帶時，始知悉其於
昏迷過程中曾遭被告性交之情事」等旨（見原判決第七頁），主
要係在論述Ａ女當初向警提出告訴時，尚不知其於無意識中被上
訴人乘機性交之事，而是至○○○年○月○日前往警局指認扣案
之錄影帶時，始知悉上情，並非援引Ａ女警詢供述資為上訴人犯
罪之論據。上訴意旨未依卷內資料而就Ａ女警詢證據能力之問題
為爭執，自非適法之第三審上訴理由。(二)、證據之取捨及犯罪事
實之認定，乃事實審法院之職權，苟其取捨，不違背經驗法則或
論理法則，不得任意指為違法。原判決業已依上訴人承認有於原
判決所載時間、地點與Ａ女性交，並使用錄影機，連續二次拍攝
與Ａ女性交過程之情節，並有編號（一）之錄影帶一捲扣案可資
佐證。而上開扣案錄影帶經警轉錄成光碟片，據檢察官於偵查中
及原審於○○○年○月二十六日、同年○月十八日當庭勘驗結果
，其畫面顯示上訴人確係在Ａ女無意識狀態下，乘機對其性交，
且上訴人對於Ａ女當時係處於無意識狀態，亦不否認等證據資料
，憑以認定其連續二次利用Ａ女無意識不能抗拒而乘機性交等情
之論據。就上訴人所辯認係事後卸責之詞，殊無足取，亦於理由
內依憑調查所得之證據，詳加指駁；並說明：上訴人及其選任辯
護人於第一審及原審所提出上訴人與Ａ女於其他時間為性行為之
光碟，固顯示Ａ女在意識清醒時，曾經由上訴人以手指或其他器
物進入Ａ女生殖器內，惟衡諸社會通常觀念，縱Ａ女於其他清醒
時間有同意與上訴人性交，亦與本件Ａ女後於意識不清之狀態下
，以及上訴人係以按摩棒、鴨嘴器、玻璃飲料瓶、圓形塑膠瓶等
物品塞入Ａ女陰道內，而為非常態之性交行為不同，不能據為上
訴人有利之認定。何況Ａ女於原審並證稱：「（問：被告在你清
醒與你做愛時，是否曾經用婦產科用的鴨嘴器，或者飲料的玻璃
瓶插入或張開你的陰部？）我清醒的時候絕對不可能，……」、
「清醒的時候沒有用鴨嘴器插入陰道」等語甚詳。原判決業已依
據調查證據之結果，說明其取捨之理由。此屬事實審法院證據取
捨之職權判斷，並無違背客觀存在之經驗法則或論理法則。上訴
意旨任意指摘原判決有理由不備、理由矛盾、判決不適用法則之
違法，並非合法之上訴第三審理由。又依檢察官偵查中及第一審
、原審勘驗上揭光碟結果，上訴人係利用Ａ女無意識不能抗拒之
狀態，乘機性交已明，雖原判決稱Ａ女「呈現睡覺狀態」；或稱
「呈現睡覺之無意識狀態」、「昏迷」、「昏睡」等等，用語不
一而未盡精確，然上訴人對於光碟所顯示Ａ女當時係處於無意識
不能抗拒之狀態，並未否認，是原判決上揭微疵，於判決之結果
顯不生影響，依刑事訴訟法第三百八十條規定，仍不得據為第三
審上訴之合法理由。(三)、所謂依法應於審判期日調查之證據，係
指與待證事實有重要關係，在客觀上顯有調查必要性之證據而言
，故其範圍並非漫無限制，必其證據與判斷待證事實之有無，具
有關連性，得據以推翻原判決所確認之事實，而為不同之認定，
始足當之。若所證明之事項已臻明瞭，自欠缺其調查之必要性。
經查原審於○○○年○月十八日當庭勘驗上訴人之選任辯護人在
原審前審○○○年○月十三日提出上訴人與Ａ女於其他時間之性
行為錄影光碟，勘驗結果，固有「被告掀開棉被的下半部，告訴
人下半身未穿內褲，被告撫摸告訴人的陰道，告訴人躺在床上蓋
著棉被，意識清醒，後來告訴人閉上眼睛，被告和告訴人有交談
，但是聽不清楚交談的內容」等情（見更審卷第六十一頁背面）
，但此係Ａ女在意識清醒下所為，與本件無關，原審自無就上揭
交談具體內容加以調查之必要。再上訴人確有本件犯行，業據原
判決依憑卷證認定明確，待證事實既臻明瞭，原審未就上訴意旨
所指為其他無益之調查，究與應於審判期日調查之證據而未予調
查之違法情形有別，自不得執為上訴第三審之理由。(四)、對於被
告有利之證據不採納者，應說明其理由，係指該項證據倘予採納
，能予推翻原判決所確認之事實，而得據以為有利於被告之認定
者而言。如非此項有利於被告之證據，縱未於判決內說明其不足
採納之理由，因本不屬於上開範圍，不生判決不備理由之違法。
原判決既不採上訴人否認犯罪所為之辯解，並已敘明其如何不足
採取之理由，雖未另就上訴意旨(二)所指Ａ女於同年○○月○○日
尚出席上訴人長子之婚禮一節，並非屬對上訴人有利之證據特別
加以說明，但此單純訴訟程序上之簡略，並非理由不備，對判決
本旨不生任何影響，亦不得資為第三審上訴之合法理由。其餘上
訴意旨，經核係置原判決所為明白論斷於不顧，仍持已為原判決
指駁之陳詞再事爭辯，及對於事實審法院取捨證據與自由判斷證
據證明力之職權行使，徒以自己之說詞，任意指摘，難認已符合
首揭法定之第三審上訴要件。其此部分上訴違背法律上之程式，
應予駁回。次按裁判上一罪案件之部分得提起第三審上訴，其餘
部分原雖不得上訴，因審判不可分原則，第三審法院亦應併予審
判，係指前者之上訴合法為前提，如該上訴為不合法，第三審法
院既應從程序上予以駁回，而無從為實體上之判決，對於其餘部
分自無從適用審判不可分原則，併為實體上審判。原判決認上訴
人一行為同時觸犯刑法第三百十五條之一第二款無故以錄影竊錄
他人非公開之活動罪部分，係刑事訴訟法第三百七十六條第一款
所列不得上訴於第三審法院之案件；上訴人對乘機性交部分所提
起之第三審上訴，既屬不合法而應從程序上予以駁回，則不得上
訴第三審之無故以錄影竊錄他人非公開之活動部分，已無從併為
實體上審判，自應併予駁回。
據上論結，應依刑事訴訟法第三百九十五條前段，判決如主文。
中    華    民    國  九十九  年   十二   月  三十一  日
                      最高法院刑事第八庭
                          審判長法官  邵  燕  玲  
                                法官  李  伯  道  
                                法官  孫  增  同  
                                法官  李  嘉  興  
                                法官  林  瑞  斌  
本件正本證明與原本無異
                                      書  記  官  
中    華    民    國  一○○  年    一    月    七    日
                                                       s

司法院資訊處製作；財團法人民間司法改革基金會備份。
